【裁判字號】    93,訴,628
【裁判日期】    950821
【裁判案由】    分割共有物
【裁判全文】
臺灣臺中地方法院民事判決               93年度訴字第628號
原      告  Ｃ○○
訴訟代理人  劉佳田律師
被      告  Ｂ○○
                        8號
            巳○○
                        10號.
            未○○
                        弄12.
            午○○
            申○○
                        弄11.
            亥○○○
            寅○○
            卯○○
            黃○○
            宇○○
            辰○○
            宙○○
            玄○○
            酉○○
            丙  ○
            地○○
            天○○
            Ａ○○○
            乙○○
            丁○○
            子○○
            癸○○
上四人共同
訴訟代理人  蕭慶賢律師
複代理人    Ｅ○○
被      告  辛○○
            Ｄ○○
            甲○○
            丑○○
上一人訴訟
代理人      壬○○
被      告  己○○
            戊○○(即戌○○之.
被      告  庚○○(即戌○○之.
上列當事人間分割共有物事件，本院於95年8月7日言詞辯論終結
，判決如下：
    主  文
被告Ｂ○○、巳○○、未○○、午○○、申○○、亥○○○、寅
○○、宙○○、玄○○、卯○○、黃○○、宇○○、辰○○應就
被繼承人林生所有坐落台中縣大肚鄉○○段三九地號土地，面積
26,479.74平方公尺，權利範圍應有部分一一二○分之二八，辦
理繼承登記。
被告己○○、丑○○、甲○○應就被繼承人林典昭所有坐落台中
縣大肚鄉○○段三九地號土地，面積26,479.74平方公尺，權利
範圍應有部分一一二分之四一，辦理繼承登記。
兩造所有坐落台中縣大肚鄉○○段三九地號土地，地目旱，面積
26,479.74平方公尺，應分割如附圖所示：Ａ部分（面積2762.
83平方公尺）分歸被告Ｄ○○所有；Ｂ部分（面積2550.3平方
公尺）分歸被告酉○○所有；Ｃ1部分（面積148.77平方公尺
）分歸被告天○○所有；Ｃ2部分（面積297.54平方公尺）分
歸Ａ○○○所有；Ｄ部分（面積1487.68平方公尺）分歸原告
Ｃ○○所有；Ｅ部分（面積2975.35平方公尺）分歸被告戊○○、庚○○所有，並按應有部分各二分之一維持共有；Ｆ部分
（面積8713.52平方公尺）分歸被告己○○、丑○○、甲○○公
同共有；Ｇ1部分（面積1402.67平方公尺）分歸被告丙○所有
；Ｇ2部分（面積935.11平方公尺）分歸被告地○○所有；
Ｈ1部分（面積595.07平方公尺）分歸被告辛○○所有；Ｈ2部
分（面積595.07平方公尺）分歸由被告Ｂ○○、巳○○、未○○
、午○○、申○○、亥○○○、寅○○、宙○○、玄○○、卯○○、黃○○、宇○○、辰○○公同共有；Ｉ部分（面積1338.
91 平方公尺）分歸被告乙○○、丁○○、癸○○、子○○所有
，並按應有部分各四分之一維持共有；Ｊ部分（面積2592.04
平方公尺）、Ｋ部分（面積84.88平方公尺）分歸兩造所有，並
按【附表】所示應有部分比例維持共有。
訴訟費用由兩造依【附表】所示應有部分比例負擔。
    事實及理由
壹、程序方面：
一、按當事人死亡者，訴訟程序在有繼承人承受其訴訟以前當然
    停止。又承受訴訟人，於得為承受者，應即為承受之聲明，
    民事訴訟法第168條、第175條分別定有明文。本件系爭土地
    分別共有人林典昭、戌○○於原告民國（下同）93年1月28
    日起訴後，分別於93年2月3日、94年8月15日死亡，被告己○○、丑○○、甲○○為林典昭之繼承人，被告戊○○、庚○○為戌○○之繼承人，此有原告提出之戶籍謄本、繼承系
    統表、土地登記簿謄本在卷可參，是原告就上開繼承人聲明
    承受訴訟，核無不合，應予准許。
二、次按言詞辯論期日，當事人之一造不到場者，得依到場當事
    人之聲請，由其一造辯論而為判決，民事訴訟法第385條第1
    項前段定有明文。查本件被告Ｂ○○、巳○○、未○○、午
    ○○、申○○、亥○○○、寅○○、宙○○、玄○○、卯○○、黃○○、宇○○、辰○○、酉○○、丙○、地○○、Ａ
    ○○○、辛○○、Ｄ○○、丑○○未於最後言詞辯論期日到
    場，核無民事訴訟法第386條各款所列情形，爰依原告之聲
    請，由其一造辯論而為判決。
貳、實體方面
一、原告主張：
  (一)坐落台中縣大肚鄉○○段39號土地（下稱系爭土地），地目
    旱，面積26479.74平方公尺為兩造共有，有土地謄本可稽，
    其應有部分如【附表】所示。又本件並無不能分割之情形，
    而兩造無法就分割方法達成協議，爰請求裁判分割。
  (二)按分割共有物，性質上為處分行為，依民法第759條規定，
    共有不動產之共有人中有人死亡時，於其繼承人未為繼承登
    記以前，固不得分割共有物。本件原告因被告Ｂ○○、巳○○、未○○、午○○、申○○、亥○○○、寅○○、宙○○
    、玄○○、卯○○、黃○○、宇○○、辰○○、己○○、丑
    ○○、甲○○等人就系爭土地尚未辦理繼承登記，依法不得
    為物權之處分，故於分割共有物訴訟中，請求被告等人辦理
    繼承登記，並合併對被告為分割共有物之請求。
  (三)又本件系爭土地地上無建物，三面無通路，只有西邊連接道
    路，原告為使土地之共有人每人在分割以後，均可以面臨道
    路，因此在南邊沿地界分割出一條6米寬道路，由各共有人
    保持共有。故原告主張依據台中縣清水地政事務所95年3月
    17日鑑定圖之分割方案為分割，其中D部分分歸原告Ｃ○○
    所有，A部分Ｄ○○所有，B部分酉○○所有，C1部分天○○
    所有，C2部分Ａ○○○所有，E部分戊○○、庚○○按原比
    例保持共有，F部分己○○、丑○○、甲○○按原有比例保
    持共有，G1部分丙○所有，G2部分地○○所有，H1部分被告
    辛○○所有，H2部分由Ｂ○○、巳○○、未○○、午○○、
    申○○、亥○○○、寅○○、宙○○、玄○○、卯○○、黃
    ○○、宇○○、辰○○按原有比例保持共有，I部分由乙○○、丁○○、癸○○、子○○按原有比例保持共有，J部份
    為6米寬道路，由各共有人按原有比例保持共有。
  (四)聲明：如主文第1至3項所示。
二、被告部份：
  (一)被告天○○、甲○○、己○○、戊○○、庚○○、乙○○、
    丁○○、子○○、癸○○均同意附圖所示之分割方案，被告
    乙○○、丁○○、子○○、癸○○同意維持共有，並請求將
    現行通行道路Ｋ部分由兩造維持共有；戊○○、庚○○同意
    維持共有。
  (二)被告未○○、午○○、申○○未於最後言詞辯論期日到場，
    惟據其先前到庭聲明：原告之訴駁回。
  (三)被告酉○○、丙○、地○○、辛○○、丑○○未於最後言詞
    辯論期日到場，惟據其先前到庭陳述：同意附圖所示之分割
    方案。
  (四)被告Ｂ○○、巳○○、亥○○○、寅○○、宙○○、玄○○
    、卯○○、黃○○、宇○○、辰○○、Ａ○○○、Ｄ○○未
    於言詞辯論期日到場，亦未以書狀作何聲明或陳述。
三、本院得心證之理由：
  (一)原告主張：坐落台中縣大肚鄉○○段39號土地（下稱系爭土
    地），地目旱，面積26479.74平方公尺，原為共有人林生、
    酉○○、丙○、地○○、林典昭、天○○、Ｃ○○、Ａ○○○、乙○○、丁○○、子○○、癸○○、辛○○、Ｄ○○、
    戌○○分別共有，嗣：(1)共有人林生於78年1月24日死亡，
    由繼承人Ｂ○○、巳○○、未○○、午○○、申○○、林邦
    雄繼承，而繼承人林邦雄於78年8月15日死亡，由亥○○○
    、寅○○、宙○○、玄○○、卯○○、黃○○、宇○○、辰
    ○○繼承，故共有人林生對於系爭土地之應有部分1120分之
    28所有權，即由被告Ｂ○○、巳○○、未○○、午○○、申
    ○○、亥○○○、寅○○、宙○○、玄○○、卯○○、黃○○、宇○○、辰○○繼承而公同共有；(3)林典昭於93年2 月
    3日死亡，其系爭土地所有權由繼承人己○○、丑○○、甲○○繼承而公同共有，(3)戌○○於94年8月15日死亡，由被
    告戊○○、庚○○繼承系爭土地，並已辦理繼承登記完畢，
    其應有部分各為1120分之70等情，業原告所提出之戶籍謄本
    、繼承統表、土地登記簿謄本在卷足憑，故應堪採信。
  (二)按分割共有物，性質上為處分行為，依民法第759條規定，
    共有不動產之共有人中有人死亡時，於其繼承人應先為繼承
    登記始得分割共有物。又按共有之不動產之共有人中一人死
    亡，他共有人請求分割共有物時，為求訴訟之經濟起見，可
    許原告就請求繼承登記及分割共有物之訴合併提起，即以一
    訴請求該死亡之共有人之繼承人辦理繼承登記，並請求該繼
    承人於辦理繼承登記後與原告及其餘共有人分割共有之不動
    產。本件系爭土地共有人林生於78年1月24日死亡，其繼承
    人即被告Ｂ○○、巳○○、未○○、午○○、申○○、亥○○○、寅○○、宙○○、玄○○、卯○○、黃○○、宇○○
    、辰○○尚未辦理繼承登記，另共有人林典昭於93年2月3日
    死亡，其繼承人己○○、丑○○、甲○○繼承亦未辦理繼承
    登記等情已如前述，故原告請求前揭繼承人辦理繼承登記，
    於法有據，應予准許。
  (三)復按除因物之使用目的不能分割或契約約定有不分割之期限
    者外，共有人得隨時請求分割共有物，又分割之方法不能協
    議者，法院得因任何共有人之聲請為原物分割或變價分割，
    民法第823條第1項、第824條第2項定有明文。本件兩造共有
    之系爭土地，並無不分割之協議，且該土地地目為旱，使用
    分區為一般農業區，且非區域計畫法劃定為特定農業區，故
    依其使用目的亦無不能分割之情事，故原告請求裁判分割系
    爭土地，自無不合，應予准許。
  (四)本院於95年6月6日再度至系爭土地勘驗現場，系爭土地上對
    外並無通路，如附圖所示Ｋ部分現為供眾通行之道路所占用
    等情，業經本院勘驗明確，製有勘驗筆錄在卷足憑，另本院
    囑託台中縣清水地政事務所測量員依兩造同意之分割方案繪
    製測量圖，亦有該所95年7月18日第0950012972號函檢送之
    土地複丈成果圖在卷足憑。本院審酌原告及被告天○○、甲○○、己○○、丑○○、戊○○、庚○○、乙○○、丁○○
    、子○○、癸○○、酉○○、丙○等人請求將系爭土地下方
    留設如附圖所示Ｊ部分供道路使用，並維持共有，有利共有
    物分割後之使用，應予准許；又被告乙○○、丁○○、子○○、癸○○陳明如附圖所示Ｋ部分現為供眾通行之道路所占
    用，渠等請求將上開部分維持共有，亦符公平，且原告及被
    告天○○、甲○○、己○○、丑○○、戊○○、庚○○等人
    均同意被告乙○○等人上開請求，故本院亦一併准許之，爰
    判決如主文第3項所示。
  (五)末按農業發展條例第16條第1項第4款所定共有耕地，辦理分
    割為單獨所有者，．．．，其分割後之宗數，不得超過共有
    人人數，固為同條例第16條第2項所明定。惟其立法意旨係
    為避免耕地遭共有人任意分割，產生細碎分割而影響農業之
    合理經營，故該條款所稱之「分割」，尋繹其規範本旨，應
    僅指該條例修正施行前共有耕地之共有人因分割為單獨所有
    之情形者而言，並不涵攝該共有耕地因部分土地之使用目的
    不能分割（如為道路），而由共有人按原應有部分比例共有
    之情形在內。因此，系爭土地依附圖所示分割方案分割後，
    其土地之宗數雖超過本件共有人人數，然因其中如附圖所示
    Ｊ部分係作為道路通行之用，Ｋ部分現為現有道路占有使用
    中，故由兩造按附表所示之應有部分比例維持共有，已如前
    述，依前揭說明，本件共有耕地裁判分割，自無違背農業發
    業發展條例第16條第2項規定意旨之可言，附此敘明。
四、末按分割共有物之訴，本質上屬無訟爭性之非訟事件，兩造
    本可互換地位。本件原告起訴雖於法有據，但被告之應訴實
    因訴訟性質所不得不然，本院認為訴訟費用由敗訴當事人負
    擔，顯失公平，而應由兩造依其應有部分之比例分擔，較為
    公允，爰諭知如主文第4項所示。
五、結論：依民事訴訟法第385條第1項前段、第80條之1，判決
    如主文。
中    華    民    國    95    年    8     月    21    日
                  民事第三庭    法  官  陳毓秀
正本係照原本作成。
如對本判決上訴，須於判決送達後20日內向本院提出上訴狀。
中    華    民    國    95    年    8     月    21    日
                                書記官  吳美鳳
 【附表】
┌────────────┬─────────┬┬────────────┬────────┐
│    共   有   人        │      應有部分    ││    共   有   人        │      應有部分  │
├──────┬─────┼─────────┼┼────────────┼────────┤
│  林生      │Ｂ○○    │     28/1120      ││    酉   ○   ○        │    120/1120    │
│78年1月24日 │巳○○    │                  │├────────────┼────────┤
│死亡        │未○○    │                  ││    丙        ○        │     33/560     │
│            │午○○    │                  │├────────────┼────────┤
│            │申○○    │                  ││    地   ○   ○        │     22/560     │
│            │亥○○○  │                  │├────────────┼────────┤
│            │寅○○    │                  ││    乙   ○   ○        │     63/4480    │
│            │宙○○    │                  │├────────────┼────────┤
│            │玄○○    │                  ││    丁   ○   ○        │     63/4480    │
│            │卯○○    │                  │├────────────┼────────┤
│            │黃○○    │                  ││    子   ○   ○        │     63/4480    │
│            │宇○○    │                  │├────────────┼────────┤
│            │辰○○    │                  ││    癸   ○   ○        │     63/4480    │
├──────┼─────┼─────────┼┼────────────┼────────┤
│  林典昭    │己○○    │     41/112       ││    辛   ○   ○        │     28/1120    │
│93年2月3日  │丑○○    │                  │├────────────┼────────┤
│死亡        │甲○○    │                  ││    Ｄ   ○   ○        │     13/112     │
├──────┼─────┼─────────┼┼────────────┼────────┤
│  戌○○    │戊○○    │     70/1120      ││    Ｃ   ○   ○        │      1/16      │
│94年8月15日 ├─────┼─────────┤├────────────┼────────┤
│死亡        │庚○○    │     70/1120      ││    天   ○   ○        │      7/1120    │
├──────┴─────┼─────────┼┼────────────┼────────┤
│                        │                  ││    Ａ  ○ ○ ○        │     14/1120    │
└────────────┴─────────┴┴────────────┴────────┘


司法院資訊處製作；財團法人民間司法改革基金會備份。
